臺灣高等法院刑事判決
110年度上訴字第968號
上  訴  人  
即  被  告  劉宥宏

上列上訴人因偽造文書案件，不服臺灣新北地方法院109年度訴
字第740號，中華民國110年1月20日第一審判決（起訴案號：臺
灣新北地方檢察署108年度調偵續字第5號），提起上訴，本院判
決如下：
    主  文
上訴駁回。
    事  實
一、緣劉宥宏與李民權為舊識，因劉宥宏於民國105 年間以共同
    投資房地產等理由向李民權借款，應按月支付利息予李民權
    。詎劉宥宏因其日盛銀行帳號0000000000000 號帳戶（下稱
    劉宥宏之日盛銀行帳戶）餘額不足以支付利息，竟基於行使
    變造準私文書之犯意，於106 年12月1 日（星期五）17時17
    分前之某時許，在其位於臺北市文山區萬盛街之辦公室，將
    日盛銀行之WEBATM交易明細電子檔之交易訊息「轉出帳號餘
    額不足（細明體）」，以不詳方式變造為「交易成功（標楷
    體）」，並於同日17時17分許，將變造後之日盛銀行WEBATM
    轉帳交易明細電子檔，以通訊軟體LINE傳送予李民權而行使
    ，以表彰其於同日15時31分許，已將新臺幣（下同）29,000
    元匯至李民權之安泰商業銀行帳號0000000000000000號帳戶
    （下稱李民權之安泰銀行帳戶）之不實內容，足以生損害於
    日盛銀行與李民權。嗣因李民權於106 年12月4 日（星期一
    ）查悉106 年12月1 日並無款項匯入，始悉上情。
二、案經李民權訴由臺灣新北地方檢察署檢察官偵查起訴。
    理  由
壹、程序部分：
　　本判決以下所引具傳聞性質之各項供述證據，經本院於審理
    期日調查證據時提示並告以要旨後，未據當事人於言詞辯論
    終結前就證據能力部分有所異議，經審酌該言詞陳述或書面
    陳述作成時之情況，該等證據並無違背法定程序取得或顯不
    可信之情形，以之作為證據均屬適當，依據刑事訴訟法第15
    9條之5規定，自應認為均有證據能力。至其餘認定事實所引
    用之非供述證據，並無證據證明係公務員違背法定程序所取
    得，且就本案待證事項復具有相當關連性，亦無刑事訴訟法
    第159條之4顯有不可信之情況與不得作為證據之情形，且經
    本院於審理期日依法進行證據之調查、辯論，依同法第158
    條之4規定之反面解釋，亦均應有證據能力。
貳、實體部分：
一、認定犯罪事實之證據及理由：
　　訊據被告固坦承確有以LINE傳送上開「交易成功（標楷體）
    」之日盛銀行WEBATM 交易明細電子檔予告訴人李民權之事
    實，然矢口否認有何行使變造準文書犯行，辯稱：我當天轉
    帳很多次，該筆交易的確有成功，我沒有變造WEB-ATM 交易
    明細電子檔之交易訊息，李民權通知我沒收到款項後，我也
    立即補匯，我沒有犯罪之動機，也沒有損害到第三人云云。
    本院經查：
　㈠被告自105 年起向告訴人借款，並應按月支付利息；被告於1
    06 年12月1 日17時17分許，以通訊軟體LINE傳送內容為「1
    06 年12月1 日15時31分、29000 元、交易成功」之日盛銀
    行WEB-ATM 交易明細電子檔予告訴人等情，業據被告於偵查
    、原審及本院審理中均坦承不諱（新北地方檢察署108 年度
    調偵續字第5號卷第149 頁、185 頁、原審卷第75、94頁、
    本院卷第53頁），並有雙方106 年12月3 日借款證明書、10
    6 年12月1 日至12月4 日之間LINE對話內容截圖、LINE、微
    信通聯紀錄1 本在卷可參，此部分事實，首堪認定。又告訴
    人於106 年12月4 日接獲安泰商業銀行簡訊通知告訴人上開
    安泰銀行帳戶內餘額不足，亦有LINE對話內容截圖附卷可查
    ，且被告係於106 年12月5 日17時13分許，始自其日盛銀行
    匯款至告訴人之安泰銀行帳戶，於106 年12月1 日並無匯款
    予告訴人之紀錄，亦有被告之日盛銀行帳戶之客戶基本資料
    、106 年11月30日至106 年12月8日歷史交易明細表附卷可
    證（同偵卷第171 至173 頁）。依上述證據以觀，已足認被
    告於106 年12月1 日17時17分許，以LINE傳送予告訴人之「
    交易成功」之日盛銀行WEBATM交易明細電子檔，係屬變造無
    疑，洵堪認定。
  ㈡被告上訴意旨雖辯稱：可能是網路銀行誤將交易失敗顯示為
    交易成功云云。然被告之日盛銀行帳戶於106 年11月30日存
    款僅433元，係於同年12月5 日15時28分匯入20,000元、於
    同日17時11分匯入9985元（餘額30,418元），始於同日17時
    13分許匯款29,015元（含手續費）至告訴人之安泰銀行帳戶
    ，有上開被告之日盛銀行帳戶之歷史交易明細表附卷可稽，
    可見被告於106 年12月1 日，根本不可能以其日盛銀行帳戶
    成功匯款29,000元予告訴人，亦無可能於款項不足之情形下
    ，仍可於上開日盛銀行WEBATM交易明細中，顯示該筆匯款交
    易為「交易成功」之理。再者，本案經原審函詢日盛銀行，
    被告之日盛銀行帳戶，於106 年12月1 日有一筆交易失敗訊
    息為「轉出帳號餘額不足」紀錄，顯示此交易在檢視帳號餘
    額時便已因「餘額不足」而終止，未進行接續跨行轉帳作業
    ；且網路銀行交易是透過財金公司ATM 通道進行跨行轉帳，
    並不存在回覆「交易成功」但實際「交易失敗」的規格等語
    ，亦有日盛國際商業銀行股份有限公司作業處109 年5 月25
    日日銀字第1092E00000000 號函暨檢附之WEBATM交易明細表
    交易成功之畫面影本，及被告於106 年12月1 日交易失敗紀
    錄明細表（原審109 年度審訴字第659 號卷第97至103 頁）
    在卷可證，足見被告於106 年12月1 日操作匯款予告訴人時
    ，確已業因帳戶餘額不足而未能完成交易。再依日盛銀行提
    供之交易明細上之字體均為細明體，但被告傳送予告訴人之
    交易明細電子檔之字體，交易訊息結果顯示為「交易成功」
    處卻為標楷體、字體亦明顯略大，有被告於106 年12月1 日
    所傳送予告訴人之「交易成功」日盛銀行WEBATM交易明細電
    子檔及日盛銀行所提供之該銀行WEBATM交易明細表交易成功
    之畫面可供比對（原審本院109 年度審訴字第659 號卷第10
    1 頁），在在足見被告於106 年12月1 日所傳送予告訴人之
    日盛銀行WEB-ATM 交易明細電子檔，其上之「交易成功（標
    楷體）」等字樣，顯遭變造無疑。是被告上訴意旨所辯，與
    客觀證據不符，無非係卸責之詞，自無可採。
  ㈢被告之日盛銀行帳戶係供被告個人使用、上開日盛銀行帳戶
    於106 年12月1 日曾有「轉出帳號餘額不足（細明體）」之
    交易失敗訊息，惟被告卻於同日將上開交易失敗訊息變造為
    「交易成功（標楷體）」之日盛銀行WEBATM交易明細電子檔
    ，再以LINE傳送予告訴人各節情狀，已堪認被告係因於106 
    年12月1 日存款不足，經日盛銀行傳送交易訊息為「轉出帳
    號餘額不足（細明體）」WEBATM交易明細後，因一時周轉不
    靈或來不及於關帳前匯款，而將上開日盛銀行WEBATM交易明
    細中之「轉出帳號餘額不足（細明體）」記載變造為「交易
    成功（標楷體）」，並將變造過之「交易成功（標楷體）」
    日盛銀行WEBATM交易明細電子檔，以LINE通訊軟體傳送予告
    訴人。是因上開交易明細電子檔中交易訊息，既係由被告變
    造，被告向告訴人行使時，主觀上亦有行使變造準私文書之
    犯意，亦足以生損害於日盛銀行及告訴人，應堪認定。是被
    告上訴意旨辯稱，事後有補匯款給告訴人，本案並無損害到
    第三人云云，亦不足採。
  ㈣綜上證據及理由，本件被告所犯事證明確，堪予認定，被告
    上訴意旨空言否認犯罪，顯係臨訟飾卸之詞，無足採信，自
    應依法論科。
二、論罪科刑部分：
  ㈠按在紙上或物品上之文字、符號、圖畫、照像，依習慣或特
    約，足以為表示其用意之證明者，關於本章及本章以外各罪
    ，以文書論。錄音、錄影或電磁紀錄，藉機器或電腦之處理
    所顯示之聲音、影像或符號，足以為表示其用意之證明者，
    亦同，刑法第220 條定有明文。又刑法上所謂偽造文書，以
    無製作權之人製作他人名義之文書為要件；變造文書，則係
    指無權製作者，就他人所製作之真正文書，加以改造而變更
    其內容者而言。本件日盛銀行之WEBATM交易明細電子檔（即
    電磁紀錄檔案，須藉由電腦處理始能顯示內容，性質上屬電
    磁紀錄），係代表日盛銀行就各筆金融交易之時間、金額、
    交易結果等事項內容，以供日盛銀行與客戶稽核對帳之用，
    而為表示一定用意之證明，應屬準私文書。
　㈡被告既非有權製作者，自無權更改，其擅自將交易訊息之內
    容由「轉出帳號餘額不足（細明體）」修改為「交易成功（
    標楷體）」，並未變更該交易明細之製作名義人，僅將部分
    內容竄改，再以LINE通訊軟體傳送予告訴人行使。是核被告
    所為，係犯刑法第216 條、第220 條第2 項、第210 條之行
    使變造準私文書罪。被告變造準私文書後復予以行使，其變
    造之低度行為應為行使之高度行為所吸收，不另論罪。
三、沒收部分：
  ㈠按「供犯罪所用、犯罪預備之物或犯罪所生之物，屬於犯罪
    行為人者，得沒收之。但有特別規定者，依其規定」、「宣
    告前二條之沒收或追徵，有過苛之虞、欠缺刑法上之重要性
    、犯罪所得價值低微，或為維持受宣告人生活條件之必要者
    ，得不宣告或酌減之。」，刑法第38條第2 項、第38條之2
    第2 項分別定有明文。
  ㈡被告所變造之「交易成功（標楷體）」日盛銀行之WEBATM 交
    易明細電子檔（屬電磁紀錄檔案），雖屬被告所有因犯罪所
    生之物，但無證據證明現仍然存在，本院審酌被告變造上開
    交易明細僅得一時矇騙告訴人，日盛銀行均有正式交易紀錄
    可供告訴人或司法機關比對查詢，宣告沒收欠缺刑法上之重
    要性，為免執行沒收上之困難，爰不予宣告沒收或追徵。
四、駁回被告上訴之理由：
　　被告上訴意旨所辯不可採之理由，業據本院指駁如上，原審
    判決同此認定，以被告所犯事證明確，據以論罪科刑，認事
    用法均無違誤。再以被告之行為人責任為基礎，審酌被告前
    無犯罪科刑之紀錄，素行非惡，有本院被告前案紀錄表在卷
    可稽，本件僅係一時因恐告訴人察覺未按時匯款，竟變造日
    盛銀行之WEBATM交易明細電子檔，並向告訴人行使，以取信
    於告訴人之犯罪動機、目的及犯罪手段，所為應予非難；又
    兼衡被告始終否認犯行之犯後態度，自述碩士畢業之智識程
    度、已婚、現退休、需扶養父母經濟狀況尚可及家庭經濟狀
    況，且亦已於106 年12月5 日將款項補匯予告訴人，可認被
    告變造準私文書之原因應係為一時遲延還款，本件僅係因與
    告訴人間尚有約500 萬元之民事糾紛致無法和解（見原審10
    9 年度審訴字第659 號卷第114 至115 頁、原審卷第95頁）
    等一切情狀，就被告所犯情節，量處如原審判決主文所示之
    刑，並諭知易科罰金之折算標準，亦以具體審酌刑法第57條
    所定量刑之因子，並無明顯違反比例原則或罪刑相當原則之
    處，堪稱妥適。被告上訴意旨仍空言否認犯行，並無理由，
    自應予以駁回。
據上論斷，應依刑事訴訟法第368條，判決如主文。
本案經檢察官吳育增提起公訴，檢察官洪威華到庭執行職務。
中　　華　　民　　國　　110 　年　　4 　　月　　28　　日
                  刑事第十九庭  審判長法　官  曾淑華
                                      法　官  許文章
                                      法　官  陳文貴
以上正本證明與原本無異。
如不服本判決，應於收受送達後20日內向本院提出上訴書狀，其
未敘述上訴之理由者並得於提起上訴後20日內向本院補提理由書
（均須按他造當事人之人數附繕本）「切勿逕送上級法院」。
                                      書記官  俞妙樺
中　　華　　民　　國　　110 　年　　4 　　月　　28　　日
附錄：本案論罪科刑法條全文
中華民國刑法第216條（行使偽造變造或登載不實之文書罪）
行使第210條至第215條之文書者，依偽造、變造文書或登載不實
事項或使登載不實事項之規定處斷。
中華民國刑法第220條第2 項
錄音、錄影或電磁紀錄，藉機器或電腦之處理所顯示之聲音、影
像或符號，足以為表示其用意之證明者，亦同。
中華民國刑法第210條（偽造變造私文書罪）
偽造、變造私文書，足以生損害於公眾或他人者，處5年以下有
期徒刑。